最　高　行　政　法　院　判　決
　　　　　　　　　　　　　94年度判字第01001號
上　訴　人　丁○○
　　　　　　丙○○
共　　　同
訴訟代理人　乙○○
被 上訴 人　財政部高雄市國稅局
代　表　人　甲○○
上列當事人間因贈與稅事件，上訴人對於中華民國92年2月27日
高雄高等行政法院91年度訴字第294號判決，提起上訴，本院判
決如下：
　　主  文
上訴駁回。
上訴審訴訟費用由上訴人負擔。
　　理  由
一、上訴人於民國86年12月19日分別將持有之盛漢投資股份有限
    公司（下稱盛漢公司）股票 28,800股、4,400股，讓售予由
    上訴人2人及黃呂基敏、黃啟彰、黃淑芬3人（丁○○與黃呂
    基敏為夫妻，育有長子黃啟彰、長女丙○○、次女黃淑芬）
    共同組成之黃福記投資有限公司（下稱黃福記公司）。經被
    上訴人以其交易係假藉法人名義遂行實質贈與之目的，而認
    定上訴人之父母兄弟應付而未實際給付價款係屬上訴人應收
    債權，乃按上訴人丁○○、丙○○持股比例，分別計算上訴
    人丁○○、丙○○贈與其父母兄弟之總額分別為新臺幣（下
    同）65,458,802元及10,976,000元，並核定贈與稅額分別為
    24,742,925元（原判決誤載為23,888,524元）及 1,976,090
    元。上訴人不服，分別提起行政救濟，並分別於88年5月11
    日、90年3月12日申請以系爭課徵標的物－應收之債權抵繳
    贈與稅，經被上訴人分別以88年7月8日財高國稅徵字第8803
    0897號、90年3月15日財高國稅徵字第90012588號函覆略以
    ：「暫准予受理，惟暫不登記為國有，嗣後如經行政救濟確
    定，應納稅額在300,000元以上時，再辦理抵繳登記事宜」
    。上訴人丁○○、丙○○又分別於91年1月7日、91年1月8日
    ，再次向被上訴人申請「即行辦理盛漢投資股份有限公司債
    權移轉登記國有」，復經被上訴人於91年2月27日分別以財
    高國稅徵字第0000000000號、第0910001932號函覆略以：「
    經查台端對本局核定贈與稅（贈與標的：債權）不服，目前
    尚在行政救濟中，是以申請抵繳乙案，依上開財政部函釋（
    87年5月28日台財稅第000000000號）暫不登記為國有。」否
    准上訴人請求被上訴人即行辦理登記為國有之申請。上訴人
    除不服該函，於91年4月8日向財政部提起訴願外，復提起本
    件給付訴訟。
二、上訴人於原審主張：上訴人申請以系爭課徵標的物抵繳贈與
    稅，業經被上訴人分別以前開00000000號、90012588號函覆
    「暫准予受理」，並稱「暫不登記國有，嗣後如經行政救濟
    確定，應納稅額300,000元以上時，再行辦理抵繳事宜」，
    其性質雖類似附停止條件之行政處分。惟本案既以經被上訴
    人核認已符合實物抵繳之構成要件，是上訴人僅得以課徵標
    的物辦理抵繳，被上訴人並無裁量權，依行政程序法第93條
    第1項規定，不得為附款處分，系爭行政處分，其附款部分
    顯無存在餘地，不生效力，被上訴人自有辦理登記國有，以
    完成抵繳程序之義務，上訴人申請被上訴人履行前開義務，
    即無不合。財政部87年5月28日台財稅第000000000號函釋僅
    針對遺產稅所為，本案系爭課徵標的單一，自為課徵範圍，
    與前開函釋後段所稱情形不合。被上訴人援引該函釋否准上
    訴人之申請，顯無所附麗。且該函釋本意應在於便民，故表
    示待行政救濟確定後再為處理，以簡化徵納雙方之作業，惟
    該項便民構想，於本案之情況，反生對人民權利之限制，顯
    違法理，亦與憲法第19條、第23條暨司法院釋字第385號解
    釋意旨相違。況依財政部89年12月15日台財稅第0890456942
    號函釋，以行政救濟中之系爭課徵標的物申請抵繳情形，非
    無核准之先例。又系爭課徵標的物（應收債權）之債務人黃
    福記公司業已進行清算，其抵繳手續自應配合清算程序迅速
    完成，以便實物抵繳後之權利義務均由被上訴人承受，避免
    因拖延對上訴人產生不利益。末查，將系爭課徵標的物登記
    國有之行為，係屬事實行為而非行政處分，並無訴願前置之
    必要，是以，上訴人依行政訴訟法第8條第1項規定，提起一
    般給付訴訟，請求被上訴人應辦理上訴人丁○○移轉盛漢公
    司股票28,800股予黃福記公司應付未付價金68,000,000元及
    上訴人丙○○移轉盛漢公司股票4,400股予黃福記公司應付
    未付價金10,967,000元之債權於23,888,524元及1,976,090
    元之範圍內分別登記為國有之抵繳手續。
三、被上訴人則以：上訴人丁○○對其86年度贈與稅事件，提起
    行政訴訟，業經原審法院於91年12月31日以91年度訴字第53
    9號判決撤銷訴願決定及原處分在案（按本件被上訴人提起
    上訴，經本院94年1月31日91年度判字第169號判決：原判決
    廢棄，發回高雄高等行政法院。），本稅部分猶未確定；上
    訴人丙○○對其86年度贈與稅事件，已於90年3月12日申請
    復查，被上訴人尚未作成復查決定。上訴人申請以繫屬行政
    救濟中之贈與物標的物－債權抵繳贈與稅案，被上訴人基於
    「同屬行政救濟中課徵標的物申請抵繳」案件，依遺產及贈
    與稅法第30條第2項及財政部及86年9月4日台財稅第8605336
    18號函訂之「債權、未上市或上櫃股份有限公司股票、有限
    公司出資額、骨董、藝術品等審查及受理抵繳注意事項、貳
    」之規定暨財政部87年5月28日台財稅第8719405969號函釋
    ，作出「暫准予受理，惟暫不登記為國有，嗣後如經行政救
    濟確定，其應納稅額在30萬元以上時，再辦理抵繳事宜」之
    決定，並無不妥等語，資為抗辯。
四、原審斟酌全辯論意旨及調查證據之結果，以：按「遺產稅或
    贈與稅應納稅額在30萬元以上，納稅義務人確有困難，不能
    1次繳納現金時，得於前項規定納稅期限內，向該管稽徵機
    關申請，分12期以內繳納；每期間隔以不超過2個月為限，
    並准以課徵標的物或其他易於變價或保管之實物1次抵繳。
    」「經主管稽徵機關核准以土地、房屋或其他實物抵繳稅款
    者，納稅義務人應於接到核准通知書後30日內將有關文件或
    財產檢送主管稽徵機關以憑辦理抵繳。」遺產及贈與稅法第
    30條第2項及同法施行細則第49條第1項規定甚明。次按「依
    遺產及贈與稅法第30條第2項規定，遺產稅本應以現金繳納
    ，必須現金繳納確有困難時，始得以實物抵繳。是以申請以
    實物抵繳，是否符合上開要件及其實物是否適於抵繳，自應
    由稅捐稽徵機關予以調查核定。」復據司法院釋字第343號
    解釋在案，足認納稅義務人是否得以實物抵繳稅額，尚須由
    主管稽徵機關審酌是否符合抵繳之要件、有無抵繳之適狀，
    均須由主管稽徵機關裁量作成是否准予實物抵繳之決定，自
    應以行政處分方式為之。本件被上訴人前開00000000號、90
    012588號函覆內容為：「台端．．．以繫屬行政救濟中之股
    權抵繳贈與稅，．．．，暫准予受理，惟暫不登記為國有，
    嗣後如經行政救濟確定，其應納稅額在300,000元以上時，
    再行辦理抵繳事宜。」上訴人雖主張其性質為附停止條件之
    行政處分云云，然觀其內容僅表示形式上暫予受理，尚無言
    及「核准抵繳」情事。且系爭公函之文意，僅表示被上訴人
    基於本稅部分救濟尚未確定之考量，贈與稅課徵與否及數額
    既未確定，尚無法決定是否核准上訴人以實物抵繳之申請，
    為避免核准抵繳後，與本稅部分救濟結果相左，造成矛盾，
    是乃函覆「暫予受理」上訴人之申請。是此所謂「暫予受理
    」，難逕認被上訴人已作成核准抵繳之行政處分，自不發生
    被上訴人有將系爭課徵標的物，辦理登記為國有之公法義務
    。參諸本院92年2月18日行言詞辯論程序時，訊及關於前開
    函覆有無准予上訴人以系爭課徵標的物（債權）抵繳贈與稅
    之意思，被上訴人訴訟代理人亦稱：「沒有，被上訴人只是
    受理而已，因本稅在行政救濟程序中，行政救濟中案件，待
    本稅確實超過300,000元，也符合遺贈稅法第30條規定，就
    會為後續審核動作，．．．，一般的程序是先受理，審核完
    後再發一個核准函，請納稅義務人檢送相關文件，再移轉給
    國有財產局。」益可證。是被上訴人前開函覆之性質，應認
    為係被上訴人通知上訴人在本稅爭訟尚未確定前，被上訴人
    暫時受理上訴人申請之觀念通知，非屬核准抵繳之行政處分
    ，不生被上訴人核准上訴人實物抵繳申請之效力，足認本件
    被上訴人尚無作成核准實物抵繳之行政處分存在。上訴人爭
    執被上訴人前開00000000、90012588號函覆性質為附條件之
    核准實物抵繳之行政處分，且因「條件」有違法之瑕疵，故
    「條件」應無存在之餘地，而主張系爭公函為無附款之核准
    實物抵繳之行政處分云云，洵非可採。按行政訴訟法第8條
    第1項規定：「人民與中央或地方機關間，因公法上原因發
    生財產上之給付或請求作成行政處分以外之其他非財產上之
    給付，得提起給付訴訟。因公法上契約發生之給付，亦同。
    」足見本條項之一般給付訴訟制度，相較於行政訴訟法第4
    條、第5條之撤銷訴訟與課予義務訴訟，具有補充功能，故
    人民所請求之給付，若須先作成行政處分者，自無許其提起
    一般給付訴訟之餘地。易言之，提起一般給付訴訟，須以該
    訴訟直接行使給付請求權為限，如其所依據之實體法規定，
    尚須先經行政機關核定其給付請求權者，則於其提起一般給
    付訴訟之前，應先提起課予義務訴訟，請求作成該核定之行
    政處分。再者，上訴人之給付請求權，須依行政法院之判決
    ，直接可以實現者，始得提起一般給付訴訟，若上訴人之請
    求尚須一定行政程序，例如榮民或身心障礙者之生活經費補
    助或醫療復健服務，尚須經申請核發榮民證或身心障礙手冊
    ，則在未經請領證件或手冊並取得前，不得逕行提起一般給
    付之訴。最高行政法院90年度判字第2369號判決意旨亦謂：
    「行政法院並未具有上級行政機關之功能，不得取代行政機
    關而自行決定，故行政訴訟法第8條所規定．．．．而提起
    一般給付之訴，．．．，必須以該訴訟可直接行使給付請求
    權時為限。如依實體法之規定，尚須先由行政機關核定或確
    定其給付請求權者，則於提起一般給付之訴之前，應先提起
    課予義務之訴，請求作成該核定之行政處分。」據此，被上
    訴人既未曾作成核准抵繳之行政處分，揆諸首揭說明，本件
    上訴人尚無得逕行提起給付之訴，請求被上訴人應辦理將系
    爭債權登記為國有之抵繳手續之餘地。其訴請判命被上訴人
    即行辦理系爭債權登記為國有之抵繳事宜，揆諸前揭法條之
    規定及說明，為無理由等為其判斷之基礎，並說明其證據之
    取捨及未採兩造其餘攻防方法之理由，而判決駁回上訴人之
    訴。
五、查本件上訴人申請以系爭課徵標的物－應收之債權抵繳贈與
    稅，經被上訴人分別以88年7月8日財高國稅徵字第00000000
    號、90年3月15日財高國稅徵字第90012588號函覆略以：「
    暫准予受理，惟暫不登記為國有，嗣後如經行政救濟確定，
    應納稅額在300,000元以上時，再辦理抵繳登記事宜」。原
    判決認僅表示形式上暫予受理，尚無「核准抵繳」情事，並
    無不合。被上訴人未准立即以系爭債權抵繳，縱可認屬拒絕
    上訴人抵繳之申請，為行政處分，非觀念通知，上訴人如有
    不服，應對之提起行政救濟，無由執上開函文主張被上訴人
    已為核准抵繳之處分。被上訴人既未為核准抵繳之處分，上
    訴人自不得逕依行政訴訟法第8條第1項規定提起一般給付之
    訴，請求被上訴人辦理將系爭債權登記為國有之抵繳手續。
    原判決駁回上訴人之訴，應無不當。至財政部87年5月28日
    台財稅0000000000號是否僅適用於遺產稅事件，被上訴人援
    引該函釋為上開00000000號、90012588號函覆，是否不當？
    被上訴人可否僅為「暫准受理」之「暫時」行政處分？納稅
    義務人以課徵標的物申請抵繳，稽徵機關可否拒絕？稽徵機
    關有無准以行政救濟中之課徵標的物抵繳等先例，被上訴人
    未准抵繳，有否違反平等原則、禁止差別待遇、「利益均霑
    請求權」等，均係被上訴人前開00000000號、90012588號函
    覆是否適法之爭議，而被上訴人於0000000000號、第091000
    1932號函覆略以：「經查台端對本局核定贈與稅（贈與標的
    ：債權）不服，目前尚在行政救濟中，是以申請抵繳乙案，
    依上開財政部函釋（87年5月28日台財稅第000000000號）暫
    不登記為國有。」亦未為核准抵繳處分，是上開二函無論是
    否第二次裁決或觀念通知，上訴人如認係第二次裁決而不服
    ，亦應針對該函為行政救濟，與本件上訴人不得逕自訴請被
    上訴人辦理將系爭債權登記為國有之抵繳手續無關，上訴人
    執此上訴，併以原審取捨證據，認定事實之職權行使，指摘
    原判決未當，聲明廢棄，非有理由，應予駁回。
六、依行政訴訟法第255條第1項、第98條第3項前段、第104條、
    民事訴訟法第85條第1項前段，判決如主文。
中    華    民    國    94    年    7     月    7     日
                  第一庭審判長法  官　蔡  進  田
                              法  官  陳  秀  美
                              法  官　鄭  淑  貞
                              法  官　黃　璽　君
                              法  官　廖　宏　明
以  上  正  本  證  明  與  原  本  無  異
中    華    民    國    94    年    7    月    8      日
　　　　　　　　　　　　　　　書記官　邱　彰　德
